【裁判字號】    90,台上,4710
【裁判日期】    900802
【裁判案由】    偽造文書等罪
【裁判全文】
最高法院刑事判決                                九十年度台上字第四七一○號
    上  訴  人  丙○○
                庚○○
                己○○
                丁○○
                乙○○
    右五人共同
    選任辯護人  薛銘鴻律師
    上  訴  人  戊○○
                甲○○
    右二人共同
    選任辯護人  陳振吉律師
右上訴人等因偽造文書等罪案件，不服台灣高等法院中華民國八十九年八月十七日第
二審更審判決（八十七年度重上更(四)字第一五○號，起訴案號：前台灣台北地方法院
士林分院檢察署七十九年度偵字第四四三四、四八二○、六二九三號），提起上訴，
本院判決如左：
    主  文
原判決撤銷，發回台灣高等法院。
    理  由
本件原判決認定：一上訴人丙○○係台北市北投區農會（下稱北投農會）總幹事，陳
仁義（經原審裁定停止審判）為該會企劃專員，上訴人庚○○係該會石牌分部主任，
上訴人丁○○為該石牌分部專員，上訴人己○○（民國七十七年五月下旬至七十八年
九月初）與上訴人乙○○（七十八年九月初至七十九年七月）則先後任石牌分部業務
承辦人員。其等均係受北投農會聘任為處理事務之人，明知該會為拓展貸款業務，訂
有台北市北投區農會辦理汽車購買人分期付款貸放要點，依此要點，於七十六年十二
月二十一日與戊○○實際負責經營之東風企業有限公司（下稱東風公司）簽訂北投區
農會辦理消費性（汽車）貸款合約，雙方約定：（１）貸款金額新車按所購汽車統一
發票價八成以下。（２）乙方（東風公司）對貸款利率可加二個百分點做為手續費，
最高不得超過百分之十一點五。（３）所有對保手續由乙方提供固定場所，甲方（北
投農會）擬以專人辦理對保手續，必要時得外出對保等條款。其等共同意圖為東風公
司不法之利益及損害該農會之利益，並基於概括之犯意，於七十七年四、五月間起至
七十九年七月間止，先後不按上開合約而為違背其任務之下列行為：(一)、依丙○○口
頭指示擅自以東風公司所提客戶汽車訂購單代替統一發票，並高估車價而登載於借款
申請書所附業務上作成之台北市北投區農會動產抵押標的物調查報告書上，以利東風
公司超貸車款，足以生損害於北投區農會。(二)、就貸款人所付之還款本息期票中，任
由東風公司先取前一至四期不等之支票票款，連同東風公司向汽車貸款客戶每件收取
新台幣（下同）貳仟伍佰元，若有不動產設定則收取伍仟元（規費均另計），使東風
公司超收合約所訂二個百分點之手續費，致東風公司獲取約一千餘萬元之不法利益。
(三)、東風公司以人頭會員重複冒貸，北投農會未確實依約派員對保，任由東風公司以
其業務經理即上訴人甲○○為名義對保人虛樣對保，影響北投農會日後追償債權應有
之權益，高估車價計有一百十五筆（各筆帳號詳如原判決事實欄一所載），每筆約超
貸逾規定額度二成，造成至七十九年七月止逾期三個月之逾放呆帳及催收款項約有五
千六百多萬元，使得東風公司獲取淨利約五百萬元，足以生損害於北投農會財產（高
估之帳號及金額詳如原判決所附之高估金額統計表）。二上訴人戊○○為東風公司總
經理，負責該公司全部業務之實際執行；其妻李芬芳（已判處罪刑確定）在該公司負
責辦理汽車貸款申請書之填寫，並自七十八年五月起升任公司副理，兼辦收款業務，
甲○○則為該公司之業務部經理。東風公司自七十七年初取得北投農會消費性汽車貸
款業務後，礙於非北投農會會員申辦貸款需代為遷徙戶籍，申請入會手續繁雜，且為
擴展業務量以符合貸款合約第三項之約定，戊○○、李芬芳、甲○○與蕭志杰（已判
處罪刑確定）共同意圖為自己不法之利益，基於概括犯意，擅自利用汽車車主或保證
人之身分證資料，加入為北投農會會員，以符合會員貸款之要件，並由戊○○委請不
知情之刻印師傅，擅自偽刻車主或保證人之印章，囑請李芬芳或其他不知情之公司職
員，於消費性汽車借款申請書、約定書上偽造各該被冒名會員之署押、印文，偽造借
款申請書、約定書，由李芬芳或其他不知情之公司職員，加蓋戊○○經甲○○同意所
刻之「對保專用背書無效甲○○之章」，以矇混對保，再由東風公司送交不知情之北
投農會辦理冒貸，其間蕭志杰曾以每份四千元之代價，先後以不知情之友人彭超弼、
賴捷誠、陳銘毅等人之身分證資料，供戊○○等人充作人頭辦理冒貸，至七十九年七
月止，以此方法冒貸者，計有葉宗彬等多人之貸款共三百零三筆（冒貸者之姓名、帳
號、金額等冒貸情形詳如原判決所附之冒貸金額統計表所載）。貸款金額合計達二億
餘元，足以生損害於各該被冒名之葉宗彬等人及北投農會債權之確保等情。因而撤銷
第一審關於上訴人等部分之判決，改判論處上訴人丙○○、庚○○、丁○○、乙○○
、己○○共同連續為他人處理事務，意圖為第三人不法之利益及損害本人之利益，而
為違背其任務之行為，致生損害於本人之財產罪刑（乙○○、己○○均緩刑三年）；
論處上訴人戊○○、甲○○共同連續行使偽造私文書，足以生損害於他人罪刑，固非
無見。
惟查：(一)、有罪判決書所記載之犯罪事實，為論罪科刑適用法律之基礎，故凡與適用
法令有關之重要事項，必須詳加認定，明確記載，然後於理由內敘明認定犯罪事實所
憑之證據及理由，始足為適用法令之依據。若事實未有記載，而理由加以說明，為理
由失其依據。如事實有記載，理由未予說明，則為理由不備，按諸刑事訴訟法第三百
七十九條第十四款規定，其判決當然為違背法令。原判決事實欄一之(二)謂就貸款人所
付之還款本息期票中，任由東風公司先取前一至四期不等之支票票款，連同東風公司
向汽車貸款客戶每件收取貳仟伍佰元，若有不動產設定則收取伍仟元（規費均另計）
，使東風公司超收合約所訂二個百分點之手續費，致東風公司獲取約一千餘萬元之不
法利益一節，是否包含原判決事實欄一之(三)所認定東風公司以人頭會員重複冒貸，獲
取五百萬元淨利部分？尚未明瞭，原判決未予明確之認定記載，已不足為適用法令之
基礎，且未敘明其憑以認定東風公司獲取所謂約一千餘萬元不法利益或五百萬元淨利
之理由依據，亦有理由不備之可議。又原判決事實欄一之(三)認定丙○○等北投農會人
員高估車價貸款予東風公司之各帳號，其中帳號二二三、二二五、八二四、八三八、
八五九、八六三、八八○、八九一、九三八、九四二、九八○、九九五等十二個帳號
，原判決所附之高估金額統計表內，對於各該帳號之發票金額及高估金額，未予認定
記載，均不足認對該十二個帳戶亦有高估貸款，而為適用法令論以背信罪之依據。(二)
、有罪判決書之事實一欄，為判斷其適用法令當否之準據，法院應將依職權認定與論
罪科刑有關之事實，翔實記載，然後於理由內逐一說明其憑以認定之證據，並使事實
認定與理由說明，互相適合，方為合法。倘若事實認定與理由說明，不相一致，或事
實或理由欄內之記載，前後齟齬，按諸刑事訴訟法第三百七十九條第十四款後段規定
，均屬判決理由矛盾之當然違背法令。原判決事實欄二認定記載東風公司所冒貸之三
百零三筆貸款之金額合計達二億餘元，核與原判決所附之冒貸金額統計表總計欄列為
000000000元之記載相齟齬，亦有判決理由矛盾之違法。(三)、原判決事實欄
一認定記載己○○自七十七年五月下旬至七十八年九月初；乙○○自七十八年九月初
至七十九年七月先後任北投農會石牌分部業務承辦人，理由丙、之(二)說明陳仁義於七
十八年三月十一日起由企劃專員轉任會計股長，如果無訛，則在陳仁義轉任會計股長
後，是否仍參與前開貸款業務？若否，如何與其轉任後辦理該項業務之己○○、乙○
○就往後辦理該項貸款之背信行為為犯意之聯絡及行為之分擔，原判決未予釐清論述
明白，遽謂己○○、乙○○於擔任汽車貸款承辦人員期間，分別與陳義仁有犯意聯絡
及行為分擔，各為共同正犯云云，亦有理由不備之可議。(四)、原判決認定北投農會依
其辦理汽車購買人分期付款貸放要點，與戊○○實際負責經營之東風公司簽訂北投區
農會辦理消費性（汽車）貸款合約，雙方約定：貸款金額新車按所購汽車統一發票價
八成以下，惟丙○○等人竟高估車價，詳如原判決所附之高估金額統計表所載共一百
十五筆，每筆超貸逾前開規定額度之二成等情。惟該附表中帳號五二六、五三三、八
一七、八四五、九一八等五筆，其發票金額分別為七一五○○○、五九○○○○、0
000000、五一○○○○、五七五○○○元，而所貸放之金額依序為五○○○○
○、四五○○○○、0000000、四○○○○○、四○○○○○元。該五筆之貸
款均未逾其發票金額之八成，能否謂有違約定而背信超額貸款？殊有可疑，原判決未
敘明憑何理由認定該五筆貸款有違背約定超額貸款之情形，遽認丙○○等人辦理該五
筆貸款有背信之犯行，尚嫌速斷，並有理由不備之可議。(五)、有罪之判決書，對於被
告有利之證據不採納者，應說明其理由，為刑事訴訟法第三百十條第二款所明定。故
有罪判決書對於被告有利之證據，如不加採納，必須說明其不予採納之理由，否則即
難謂無判決不備理由之違誤。是事實審法院應於審判期日就被告否認犯罪所為有利之
辯解事項與證據，予以調查，而於有罪判決理由內詳加論列，否則率行判決，即屬於
法有違。上訴人等均否認有前開犯行，丙○○、丁○○、庚○○、己○○於原審辯稱
北投農會理事會決議推展汽車貸款業務，丙○○於獲理事會命令執行該決議後，乃召
集幹部研商，嗣由陳仁義起草「台北市北投區農會辦理汽車購買分期付款貸放要點」
，作為辦理汽車貸款業務手續之參考，該要點並未經理事會決議通過正式訂定作為農
會內部作業規章準則，僅係供經辦人員參酌辦理之用，因首次辦理該業務，委由東風
公司代為招攬汽車貸款業務，雙方均初次接觸該項業務，恐日後有窒礙難行之處，故
於第十七條約定：「如有變更事項，須經雙方協調同意後辦理。」，日後果因窒礙難
行，始以決議方式將原合約中「按統一發票價八成以下」之約定，變更為「以訂購單
（買賣合約書）申貸」。該等貸款合約係由理事會授權總幹事執行理事會之決議，故
不必再呈送理事會決議通過，而由理事長及總幹事等代表北投農會與東風公司訂約即
生效。前開貸放要點既非經理事會制定通過而具有拘束性之放款規章，甚且無理事長
或總幹事之簽核，並非具約束力之法令，何況該要點在限制貸款金額不得逾越統一發
票之八成，而北投農會與東風公司之合約中，亦僅以統一發票價八成以下做為國產汽
車貸款金額之限制，並非規定在辦理貸款時，必須以統一發票為唯一審核之依據，況
依七十八年四月貸款合約第十七條規定「進口車車價不以發票為準，而係以保險公司
訂定保險價為貸款金額」。事實審所認定高估車價之一一五件中，僅有十餘件為國產
車，其餘均為進口車，因此彼等依據台北市產物保險商業同業公會所編定之「各類廠
牌汽車重置價值表」，估計進口車車價，係依合約規定之行為，豈能認係違約高估之
背信行為（原審法院重上更(四)卷第一卷第三十六頁背面、第三十七頁、第三十八頁正
面），而令負刑責。上訴人甲○○於原審辯稱北投農會對於申貸會員之貸款一律逕行
匯款至借款者本人之帳戶，再由東風公司會同該會員領款，果事前未徵得該會員同意
，各會員如拒絕將匯入其帳戶之款項提出，東風公司豈非遭受重大損失。又北投農會
為確保其放款債權，每一件貸款均由借款人提供不動產或車輛擔保，可供執行外，東
風公司亦提供不動產予農會設定五百萬元之抵押權，及一百二十九萬元之定期存款設
定質權，做為貸款之擔保，前開貸款既僅剩一百三十七萬零六十八元未清償，北投農
會可由該擔保取償，不可能受有損害（原審法院重上更(四)卷第二卷第八十六頁）等語
。原審對於上訴人等前開有利之辯解既未究明採納，復未於判決內詳予敘明不予採納
之理由，難昭折服，亦有可議。上訴人等上訴意旨指摘原判決不當，尚非全無理由，
應認仍有撤銷發回更審之原因。至原判決不另諭知無罪部分，基於審判不可分之原則
，應併予發回。又本件關於背信部分雖屬刑事訴訟法第三百七十六條第五款所列之案
件，惟於修正刑事訴訟法施行前原得上訴於第三審法院，且已繫屬於法院，依刑事訴
訟法施行法第五條第一項規定，仍應依施行前之法定程序終結之，附此說明。
據上論結，應依刑事訴訟法第三百九十七條、第四百零一條，判決如主文。
中      華      民      國     九十     年      八      月      二      日
                              最高法院刑事第四庭
                                  審判長法官  董  明  霈
                                        法官  丁  錦  清
                                        法官  林  茂  雄
                                        法官  王  居  財
                                        法官  張  祺  祥
      右正本證明與原本無異
                                              書  記  官
中      華      民      國     九十     年      八      月      八      日


司法院資訊處製作；財團法人民間司法改革基金會備份。
